臺灣板橋地方法院民事判決　　　　　　　99年度訴字第2177號
原　　　告　合作金庫商業銀行股份有限公司
法定代理人　劉燈城
訴訟代理人　高奕驤律師
　　　　　　周仕傑律師
複　代理人　劉佳香律師
　　　　　　楊雅萍律師
被　　　告　楊清恩
上列當事人間請求拆屋還地等事件，經本院於民國100年3月29日
言詞辯論終結，判決如下：
    主  文
被告應將坐落新北市○○區○○段第四三六地號土地上如附圖Ａ
所示斜線部分即門牌號碼為新北市○○區○○街六十六號房屋（
面積四十二平方公尺）拆除，並將上開土地返還予原告及全體共
有人。
被告應給付原告新臺幣壹拾萬肆仟零伍拾玖元暨自民國九十九
年十月十七日起至清償日止，按年息百分之五計算之利息，並自
民國九十九年九月一日起至返還前項土地之日止，按月給付原告
新臺幣仟貳佰陸拾陸元。
原告其餘之訴駁回。
訴訟費用由被告負擔五分之四，餘由原告負擔。
本判決第一項於原告以新臺幣壹佰貳拾壹萬元為被告供擔保後，
得假執行；但被告如以新臺幣佰陸拾貳萬肆仟肆佰柒拾肆元為
原告預供擔保，得免為假執行。
本判決第二項得假執行；但被告如以新臺幣壹拾萬肆仟零伍拾玖
元為原告預供擔保，得免為假執行。
原告其餘假執行之聲請駁回。
    事實及理由
壹、程序方面：
一、本件被告未於言詞辯論期日到場，核無民事訴訟法第386 條
    各款所列情形，爰依原告聲請，由其一造辯論而為判決。
二、按訴狀送達後，原告不得將原訴變更或追加他訴，但有擴張
    或減縮應受判決事項之聲明之情形者，不在此限，民事訴訟
    法第255 條第1 項第3 款定有明文。查本件原告起訴時，原
    聲明請求：「(一)被告應將坐落新北市○○區○○段436地號
    土地上如附圖所示新北市○○區○○街66號磚造房屋面積
    45.64平方公尺拆除，並將土地返還予原告及共有人全體；
    (二)被告應給付原告新臺幣（下同）188,461元，及自起訴狀
    繕本送達翌日起至清償日止，按年息5%計算之利息；(三)被告
    應自民國99年9月1日起至交還土地之日止，按月給付原告
    5,915元；(四)原告願供擔保請准宣告假執行」，嗣於訴訟繫
    屬中，依照本院囑託新北市板橋地政事務所測量結果，而將
    其聲明變更為：「(一)被告應將坐落新北市○○區○○段436
    地號土地上如附圖所示新北市○○區○○街66號磚造房屋面
    積42平方公尺（面積與位置如附圖A部分所示）拆除，並將
    土地返還予原告及共有人全體；(二)被告應給付原告173,430
    元，及自起訴狀繕本送達翌日起至清償日止，按年息5%計算
    之利息；(三)被告應自99年9月1日起至交還土地之日止，按月
    給付原告5,444元；(四)原告願供擔保請准宣告假執行」。核
    原告上開所為，或係本於同一所有權之物上請求權及不當得
    利返還請求權，並未變更訴訟標的，且係本於上開建物占用
    系爭土地之同一請求基礎事實，而減縮應受判決事項之聲明
    ，合於前揭法條規定，應予准許，合先敘明。
貳、實體方面：
一、原告主張：
（一）緣坐落新北市○○區○○段436 地號土地（以下簡稱：系
      爭土地）為原告與訴外人簡北等人所共有，原告應有部分
      合計為175740/214500 。被告所有門牌號碼為新北市○○
      區○○街66號未經保存登記之房屋，面積為42平方公尺（
      占用面積與位置如附圖A 部分所示），未得原告及其他全
      體共有人之同意，而占用原告及其他共有人所有之系爭土
      地，被告無正當之占有權源，自屬無權占有。原告爰依民
      法第767 條、第821 條之規定，請求被告拆除新北市○○
      區○○街66號未經保存登記之房屋，並將前該地上物所占
      用系爭土地部分返還予原告及全體共有人。
（二）按無權占有他人土地，可能獲得相當於租金之利益，為一
      般社會通常之觀念，最高法院61年台上字第1695號判決亦
      為相同之意旨，被告房屋占用原告等所有土地而受利益，
      並使原告等受損害，而被告並無使用系爭土地之正當權源
      ，原告等自得依民法第179 條之規定，請求其返還相當租
      金之利益。又依據土地法第105 條準用同法第97條第1 項
      規定，城市地方房屋之租金，以不超過土地及其建築物申
      報總價年息10% 為限，於租用基地建築房屋準用相同規定
      。查系爭土地申報地價96年度為每平方公尺17,399.2元、
      99年度為每平方公尺18,983.2元，而原告應有部分合計為
      175740/214500 ，被告占用面積為42平方公尺，依據原告
      歷次取得應有部份之日期與比例，則被告共享有不當得利
      為173,430元（如附表1）。又被告於99年9月1日起仍繼續
      占用系爭土地，自應按月給付相當於租金之損害賠償予原
      告，且被告占用土地面積之申報總價年息10%為65,322元
      ，則被告自應按月給付原告5,444元（計算式：18,983.2
      ×42×175,740/214,500×0.1/12 =5,444元）。
（三）聲明：1.被告應將坐落新北市○○區○○段436 地號土地
      上如附圖所示新北市○○區○○街66號磚造房屋面積42平
      方公尺（面積與位置如附圖A 部分所示）拆除，並將土地
      返還予原告及共有人全體；2.被告應給付原告173,430 元
      ，及自起訴狀繕本送達翌日起至清償日止，按年息5%計算
      之利息；3.被告應自99年9月1日起至交還土地之日止，按
      月給付原告5,444元；4.原告願供擔保請准宣告假執行。
二、被告雖未於言詞辯論期日到場，惟據其前到院陳稱系爭房屋
    係其於2 、3 年前向他人購買，目前並無人居住於該處，房
    屋外花盆則係被告所使用等語置辯。並為聲明：(一)原告之訴
    及其假執行之聲請均駁回；(二)如受不利判決，被告願供擔保
    請准宣告免為假執行。
三、按所有人對於無權占有或侵奪其所有物者，得請求返還之；
    對於妨害其所有權者，得請求除去之，民法第767條前段及
    中段定有明文。查原告為系爭土地登記之所有權人，現有坐
    落系爭土地上門牌號碼為新北市○○區○○街66號之房屋，
    係未經保存登記，該屋所坐落之位置及面積詳如附圖A等事
    實，有原告所提出之土地登記謄本、現場照片3幀在卷可稽
    ，復經本院勘驗現場並囑託新北市板橋地政事務所測量，系
    爭房屋占有如附圖A所示位置及面積，亦有本院履勘筆錄及
    囑託鑑定機關所提出之土地複丈成果圖在卷可參，自堪認原
    告前揭主張，應屬足取。再被告亦未否認其為系爭房屋之現
    占有使用之人，其雖主張系爭房屋係向他人購買等語，並提
    出不動產買賣契約書影本1份為憑，惟縱被告確有向他人購
    買系爭房屋，然其所買受之標的物僅為系爭房屋，並未包括
    土地在內，此觀諸上述不動產買賣契約書有關買賣標的之記
    載自明，是上開買賣契約書並不足為被告合法占有使用係爭
    土地之權源，則原告主張被告現為系爭房屋之占有使用之人
    ，且係無權占有使用系爭土地，自足採信。故原告主張被告
    無權占有系爭土地，依上開規定請求被告將無權占有系爭土
    地上之系爭房屋拆除，並將土地返還原告，洵屬有據。
四、次按無法律上之原因而受利益，致他人受損害者，應返還其
    利益，民法第179條定有明文。又無權占有他人土地，可能
    獲得相當於租金之利益為社會通常之觀念，最高法院61年台
    上字第1695號判例可資參照。本件被告之系爭房屋無權佔用
    系爭土地如附圖A部分所示，揆諸上開說明，應認獲有相當
    於租金之利益，致原告受有損害，是原告依不當得利法律關
    係，請求被告自原告取得系爭土地應有部分之96年3月27日
    起，至拆除系爭房屋返還無權占有之系爭土地之日止，按月
    給付相當於租金之不當得利，乃為有據。按城市地方房屋之
    租金，以不超過土地及其建築物申報總價年息10%為限，土
    地法第97條第1項定有明文。所謂土地及建築物之總價額，
    依土地法施行法第25條規定，土地價額依法定地價；建築物
    價額則依該管市縣地政機關估定之價額而言。而依土地法第
    148條規定，土地所有權人依土地法所申報之地價為法定地
    價。則土地法第97條第1項所謂土地申報價額即指該土地之
    申報地價而言。本院審酌系爭土地96年度、99年度之申報地
    價各為17,399.2元、18,983.2元，遭被告佔用之面積為42平
    方公尺，此有地價第二類謄本及新北市板橋地政事務所土地
    複丈成果圖可稽，而查，原告主張被告無權占有系爭土地如
    附圖A所示部分，依土地法第105條準用第97條之規定，租金
    以土地申報地價年息10%為限，依據原告歷次取得應有部分
    之日期與比例，被告共享有不當得利173,430元（詳見附表1
    ），又被告於99年9月1日起仍繼續占用系爭土地，自應按月
    給付相當於租金之損害賠償予原告，且被告占用土地面積申
    報總價年息10%為65,322元，則被告自應按月給付原告5,444
    元等語，然經本院審酌系爭土地位於新北市板橋區○○○區
    段繁榮程度及其交通尚屬便利，而以申報地價年息6%計算其
    占用土地所得獲取之利益，自較妥適，是以原告歷次取得系
    爭土地應有部分之日期與比例，原告請求被告給付相當於租
    金之不當得利合計為104,059元（計算式詳見附表2），並請
    求被告應自99年9月1日起至返還系爭土地之日止，按月給付
    3,26 6元部分（計算式：18,983.2×42×175,740/ 214,500
    ×0.0 6 /12 =3,266元，元以下四捨五入），應予准許，至
    逾此範圍，尚屬無據，而不應准許。
五、綜上所述，被告無權占有使用原告所有之系爭土地，原告依
    民法第767 條之規定，主張被告應將坐落新北市○○區○○
    段436 地號土地上門牌號碼新北市○○區○○街66號磚造房
    屋如附圖A 所示斜線部分（面積42平方公尺）拆除，並將上
    開土地返還予原告及共有人全體，為有理由，應予准許。又
    依據不當得利之法律關係，請求被告應返還104,059元及自
    起訴狀繕本送達翌日即99年10月17日起至清償日止，按年息
    5%計算之遲延利息，並按月給付原告3,266元之範圍內為有
    理由，應予准許；至於原告之請求超過該數額部分，則為無
    理由，應予駁回。
六、兩造均陳明願供擔保請准宣告假執行及免為假執行，就本判
    決第1項原告勝訴部分，經核尚無不合，爰分別酌定相當擔
    保金額准許之。而本判決第2項所命被告給付之金額未逾50
    萬元，爰依民事訴訟法第389條第1項第5款規定，依職權宣
    告假執行，及依聲請宣告被告得供擔保免為假執行。至原告
    敗訴部分，其假執行之聲請，因失所附麗，應併予駁回。
七、本件事證已臻明確，兩造其餘攻擊防禦方法及所提證據，業
    經審酌後認於本判決結果不生影響，爰不一一論述，附此敘
    明。
八、訴訟費用之依據：民事訴訟法第79條。
中    華    民    國    100   年    4     月    22    日
                  民事第三庭    法  官  邱靜琪
以上正本係照原本作成。
如對本判決上訴，須於判決送達後20日內向本院提出上訴狀。
中    華    民    國    100   年    4     月    22    日
                                書記官  鄭美莉
【附表1：原告請求不當得利計算表】
┌────┬────┬────────┬────────────┬──────┐
│登記次序│登記日期│登記日期起至98年│       應有部分         │  不當得利  │
│        │        │12月31日之天數  │                        │ （新臺幣） │
├────┼────┼────────┼────────────┼──────┤
│  145   │96.03.27│     1010       │21450/214500（6/60）    │20,221.21元 │
├────┼────┼────────┼────────────┼──────┤
│  146   │96.03.27│     1010       │14300/214500（4/60）    │13,480.80元 │
├────┼────┼────────┼────────────┼──────┤
│  147   │96.03.27│     1010       │35165/214500（541/3300）│33,150.52元 │
├────┼────┼────────┼────────────┼──────┤
│  148   │96.03.27│     1010       │46475/214500（13/60）   │43,812.62元 │
├────┼────┼────────┼────────────┼──────┤
│  150   │96.06.04│      941       │21450/214500（6/60）    │18,839.76元 │
├────┼────┼────────┼────────────┼──────┤
│  152   │98.06.18│      197       │  325/214500（1/660）   │    59.76元 │
├────┼────┼────────┼────────────┼──────┤
│  158   │98.12.07│       25       │33000/214500（10/65）   │   770.04元 │
├────┼────┼────────┼────────────┼──────┤
│登記次序│登記日期│99年1月1日起至99│       應有部分         │  不當得利  │
│        │        │年8月31日之天數 │                        │ （新臺幣） │
├────┼────┼────────┼────────────┼──────┤
│  145   │96.03.27│      243       │21450/214500（6/60）    │ 5,308.01元 │
├────┼────┼────────┼────────────┼──────┤
│  146   │96.03.27│      243       │14300/214500（4/60）    │ 3,538.68元 │
├────┼────┼────────┼────────────┼──────┤
│  147   │96.03.27│      243       │35165/214500（541/3300）│ 8,701.93元 │
├────┼────┼────────┼────────────┼──────┤
│  148   │96.03.27│      243       │46475/214500（13/60）   │11,500.70元 │
├────┼────┼────────┼────────────┼──────┤
│  150   │96.06.04│      243       │21450/214500（6/60）    │ 5,308.01元 │
├────┼────┼────────┼────────────┼──────┤
│  152   │98.06.18│      243       │  325/214500（1/660）   │    80.42元 │
├────┼────┼────────┼────────────┼──────┤
│  158   │98.12.07│      243       │33000/214500（10/65）   │ 8,166.18元 │
├────┼────┼────────┼────────────┼──────┤
│  159   │99.04.19│      135       │ 3575/214500（1/60）    │   491.48元 │
├────┼────┴────────┴────────────┴──────┤
│  合計  │                                                     173,430.12元 │
├────┼─────────────────────────────────┤
│  備註  │不當得利計算式：1.（17,399.2×42×應有部分×天數/365×10%）       │
│        │                2.（18,983.2×42×應有部分×天數/365×10%）       │
└────┴─────────────────────────────────┘
【附表2：本院計算原告請求不當得利計算表】
┌────┬────┬────────┬────────────┬──────┐
│登記次序│登記日期│登記日期起至98年│       應有部分         │  不當得利  │
│        │        │12月31日之天數  │                        │ （新臺幣） │
├────┼────┼────────┼────────────┼──────┤
│  145   │96.03.27│     1010       │21450/214500（6/60）    │  12,133元  │
├────┼────┼────────┼────────────┼──────┤
│  146   │96.03.27│     1010       │14300/214500（4/60）    │   8,088元  │
├────┼────┼────────┼────────────┼──────┤
│  147   │96.03.27│     1010       │35165/214500（541/3300）│  19,890元  │
├────┼────┼────────┼────────────┼──────┤
│  148   │96.03.27│     1010       │46475/214500（13/60）   │  26,288元  │
├────┼────┼────────┼────────────┼──────┤
│  150   │96.06.04│      941       │21450/214500（6/60）    │  11,304元  │
├────┼────┼────────┼────────────┼──────┤
│  152   │98.06.18│      197       │  325/214500（1/660）   │      36元  │
├────┼────┼────────┼────────────┼──────┤
│  158   │98.12.07│       25       │33000/214500（10/65）   │     462元  │
├────┼────┼────────┼────────────┼──────┤
│登記次序│登記日期│99年1月1日起至99│       應有部分         │  不當得利  │
│        │        │年8月31日之天數 │                        │ （新臺幣） │
├────┼────┼────────┼────────────┼──────┤
│  145   │96.03.27│      243       │21450/214500（6/60）    │   3,185元  │
├────┼────┼────────┼────────────┼──────┤
│  146   │96.03.27│      243       │14300/214500（4/60）    │   2,123元  │
├────┼────┼────────┼────────────┼──────┤
│  147   │96.03.27│      243       │35165/214500（541/3300）│   5,221元  │
├────┼────┼────────┼────────────┼──────┤
│  148   │96.03.27│      243       │46475/214500（13/60）   │   6,901元  │
├────┼────┼────────┼────────────┼──────┤
│  150   │96.06.04│      243       │21450/214500（6/60）    │   3,185元  │
├────┼────┼────────┼────────────┼──────┤
│  152   │98.06.18│      243       │  325/214500（1/660）   │      48元  │
├────┼────┼────────┼────────────┼──────┤
│  158   │98.12.07│      243       │33000/214500（10/65）   │   4,900元  │
├────┼────┼────────┼────────────┼──────┤
│  159   │99.04.19│      135       │ 3575/214500（1/60）    │     295元  │
├────┼────┴────────┴────────────┴──────┤
│  合計  │                                       104,059元（元以下四捨五入）│
├────┼─────────────────────────────────┤
│  備註  │不當得利計算式：1.（17,399.2×42×應有部分×天數/365×6%）        │
│        │                2.（18,983.2×42×應有部分×天數/365×6%）        │
└────┴─────────────────────────────────┘